【裁判字號】    90,訴,381
【裁判日期】    900518
【裁判案由】    給付投資款
【裁判全文】
臺灣臺中地方法院民事判決  九十年度訴字第三八一號
    原      告  乙○○
    被      告  甲○○
右當事人間請求給付投資款事件，本院判決如左：
    主      文
原告之訴及其假執行之聲請均駁回。
訴訟費用由原告負擔。
    事      實
甲、原告方面：
  一、聲明：
    （一）被告應返還原告新台幣（下同）二百零九萬三千七百五十元及自民國八十
          八年九月四日起至清償日止，按年息百分之五計算之利息。
    （二）原告願供擔保請准宣告假執行。
  二、陳述：
    （一）被告係台昇民主有線電視股份有限公司（下稱台昇有線公司）籌備處負責
          人，於八十三年間籌備設立公司之初，原告先後於八十三年五月三十日、
          八十三年十月十七日，分別繳交八十萬元、三百四十五萬元投資款，合計
          四百二十五萬元，惟事後公司未經設立，被告乃於八十八年九月四日委由
          律師通知返還投資款二百一十五萬六千二百五十元，尚差二百零九萬三千
          七百五十元，爰依不當得利之法律關係，請求被告返還前開剩餘投資款二
          百零九萬三千七百五十元及自被告拒絕返還之日即八十八年九月四日起至
          清償日止，按年息百分之五計算之法定遲延利息。
    （二）大墩民主視聽股份有限公司（下稱大墩視聽公司），設立於八十一年四月
          二日，八十三年六月四日原大墩視聽公司更名為台昇民主視聽股份有限公
          司（下稱台昇視聽公司），股東十六人。而台昇有線公司籌備於八十三年
          六月二十五日，被告係股金召集人，亦是投資款保管人，投資者約六十人
          ，與台昇視聽公司係屬獨立之法人，且原告係台昇有線公司投資人，本件
          請求返還者係原告投資台昇有線公司之投資款。
    （三）被告召募台昇有線公司之股金，原告於八十三年間投資四百二十五萬元，
          台昇有線公司至今尚未申請成立，被告理應返還全部之投資款，惟被告僅
          同意返還二百一十五萬六千二百五十元，尚差二百零九萬三千七百五十元
          ，被告籌募公司不成，應返還投資款而不返還，即係不當得利。
    （四）被告指稱之股東分配款，係屬台昇視聽公司之分配款，與本件無關。
    （五）籌設台昇有線公司之工作，既經被告決定不設立，則被告理應返還投資款
          四百二十五萬元，原告爰藉由九十年四月三日提出之補充理由（一）狀為
          終止委任之意思表示，並追加民法第五百四十四條之規定為訴訟標的，請
          求被告賠償原告所受之前開損害。
  三、證據：提出律師函影本一份、帳目明細資料影本二份、收據影本一份、台昇視
            聽公司變更登記事項卡影本一份、股東名冊影本一份、大墩視聽公司股
            東會議記錄影本一份等物。
乙、被告方面：
  一、聲明：
    （一）原告之訴駁回。
    （二）如受不利判決願供擔保免為假執行。
  二、陳述：
    （一）被告係台昇視聽公司之董事長，台昇視聽公司係經營有線電視業務，惟因
          當時有線電視法尚未通過，所有有線業者乃以視聽股份有限公司名義經營
          ，台昇視聽公司於八十三年以增資方式籌募二千五百萬元資金，並發行台
          昇視聽公司股票，增資之目的，固為徐圖經營，再將籌設報准成立「台昇
          有線公司」，惟原告所稱之投資款係基於台昇視聽公司增資而籌募，並非
          為新設台昇有線公司而獨立募集，原告指其係投資為台昇有線公司而出資
          ，誠屬不實。
    （二）又原告所稱之投資款，係由台昇視聽公司增資所收取，而作為公司營運使
          用，被告雖為公司之董事長，但並未取得任何股款，原告稱被告獲有不法
          利益，且無法律上之原因，而依不當得利之規定請求，要屬無據。
    （三）台昇視聽公司增資完成後，於未為增資登記前，因經營不善，每月虧損三
          百萬元，是由股東決議轉讓他人，而台昇有線公司亦因此未能籌設成立，
          台昇視聽公司由多數股東決議解散後，於清算程序中，就各股東之剩餘財
          產分配，均詳列於會計表冊，其不僅以律師函，又數度以掛號信函通知原
          告前來領取，然公司因前曾發行股票以為憑證，故要求領回者須出具股票
          ，惟原告迄今仍未持股票前來領取，原告既得依股東分配請求權行使股東
          權領回系爭款項，何須另行起訴請求。
    （四）原告以書狀追加民法第五百四十四條之受任人損害賠償請求權，惟該請求
          權係本於委任關係而請求，倘兩造間存在委任關係，即無所謂「不當得利
          」之可言，原告於前訴訟程序既主張不當得利，於訴訟程序後階段方再追
          加委任契約之請求，明顯有礙訴訟程序之終結，被告不同意原告為訴之追
          加。
    （五）台昇視聽公司係於八十三年六月二十五日之股東會決議中，先確認該公司
          之股權計八千萬元，再以現金募集二千五百萬元，是該次增資後，台昇視
          聽公司資本計一億零五百萬元，故該公司發行台昇視聽公司股票共計一千
          零五十萬股，即現金增資部分，且原告投資後，即領取前開股票以作為憑
          證，該股票上並有原告本於監察人而同意之署名，益徵原告係向台昇視聽
          公司為增資而投資。
    （六）後台昇視聽公司因經營不善轉讓他人，台昇有線公司因未能設立，亦與台
          昇視聽公司一併出讓，出讓方案亦經原告同意，嗣台昇視聽公司亦以此為
          基礎而製作會計帳冊，並核算各股東剩餘財產分配之數額，即具函請求原
          告執其前受領之股票前來領取，詎料原告不循股東權利行使，而妄為不當
          得利之主張，實屬無據，現又主張委任關係，顯有濫用訴訟之虞，應予駁
          回其訴。
  三、證據：提出股票影本一份、會計表冊影本一份、回執影本一份、通知函影本一
            份、台昇民主視聽股份有限公司股東會議事錄影本一份、臺灣臺中地方
            法院檢察署檢察官八十六年度偵字第二一六號不起訴處分書影本一份、
            台昇視聽公司臨時董監事會議記錄影本一份、授權書影本一份等物。
    理      由
一、按訴狀送達後，原告不得將原訴變更或追加他訴，但請求之基礎事實同一者，不
    在此限，民事訴訟法第二百五十五條第一項第二款定有明文。原告就原請求被告
    返還投資款之基礎事實，追加民法第五百四十四條委任關係之規定為請求權基礎
    ，揆諸前揭說明，於法尚無不合，無庸經原告之同意，合先敘明。
二、本件原告起訴主張：被告係台昇有線公司籌備處負責人，於八十三年間籌備設立
    公司之初，原告先後於八十三年五月三十日、八十三年十月十七日，分別繳交八
    十萬元、三百四十五萬元投資款，合計四百二十五萬元，惟事後公司未經設立，
    被告乃於八十八年九月四日委由律師通知返還投資款二百一十五萬六千二百五十
    元，尚差二百零九萬三千七百五十元，原告爰依不當得利、民法第五百四十四條
    委任關係之規定，請求被告返還前開剩餘投資款二百零九萬三千七百五十元及自
    被告拒絕返還之日即八十八年九月四日起至清償日止，按年息百分之五計算之法
    定遲延利息。被告則以系爭款項係屬台昇視聽公司之增資款，而台昇視聽公司因
    經營不善而轉讓與他人，經股東決議解散，進行清算結果，業經通知原告提出股
    票領取股東分配款，而原告當初之增資款係由台昇視聽公司所收取，並非被告個
    人，被告僅係台昇視聽公司之負責人，自無獲取任何利益之情事，且原告亦經通
    知領取股東分配款，應無損害可言，顯不該當於不當得利之法定構成要件，至於
    追加部分，被告否認委任關係之存在等語，資以為辯。
三、按無法律上之原因而受利益，致他人受損害者，應返還其利益，雖有法律上之原
    因，而其後已不存在者，亦同，民法第一百七十九條定有明文。原告主張被告係
    台昇有線公司籌備處之負責人，於八十三年籌設公司之初，原告先後繳交四百二
    十五萬元投資款，嗣後公司未經設立，請求被告返還投資款等情，提出律師函影
    本一份、帳目明細資料影本二份、收據影本一份、台昇視聽公司變更登記事項卡
    影本一份、股東名冊影本一份、大墩視聽公司股東會議記錄影本一份等物為證，
    被告則否認上情，辯稱：系爭款項係原告投資台昇視聽公司之增資款，並非台昇
    有線公司之投資款，而台昇視聽公司解散後，進行剩餘財產分配，業經通知原告
    領取分配款，原告並無損害，又被告並未收受原告之前開投資款，自無不當得利
    之問題等語。經查：由原告主張之前開事實可知，系爭款項係為籌組設立台昇有
    線公司之投資款，並非對被告個人為投資行為，又依據原告提出之系爭款項繳付
    收據顯示，原告繳付之投資款係交由台昇視聽公司收受，亦與被告無關，而原告
    提出之台昇視聽公司股東名冊、大墩視聽公司股東會議記錄之記載，原告與被告
    均係台昇視聽公司（更名前為大墩視聽公司）之股東，相互間透過台昇視聽公司
    之股東會議，達成設立新公司即台昇有線公司之決議，顯見原告並非投資被告個
    人，被告亦無收受原告之投資款，獲取利益之情事，則原告依不當得利之規定，
    請求被告返還前開投資款，要屬無據。至於兩造就系爭款項究係投資款或增資款
    之爭執，由大墩視聽公司之股東會議記錄之記載得知，當初確有增資及設立新公
    司兩項決議，而原告提出之收據內容亦經表明繳付款項係作為投資台昇有線公司
    之用，則原告主張系爭款項應係投資款，非若被告所稱係屬增資款者，尚堪採信
    。
四、次按稱委任者，謂當事人約定，一方委託他人處理事務，他方允為處理之契約，
    民法第五百二十八條定有明文。又受任人因處理委任事務有過失，或因逾越權限
    之行為所生之損害，對於委任人應負賠償之責，民法第五百四十四條亦有明文。
    原告主張被告未依約設立台昇有線公司，致使原告受有投資款之損害，應負賠償
    之責等情，被告則否認上情，辯稱：否認兩造間有委任關係存在等語。經查：原
    告與被告均為台昇視聽公司之股東，業如前述，經股東會決議另行出資設立台昇
    有線公司，由被告擔任籌備處負責人，兩造間係立於同等之地位，原告與被告均
    為出資股東，本於設立新公司之共同意思而提出資金，原告並無委任被告代為處
    理投資事務之意思，又原告、被告與其他股東合意設立新公司，顯係基於合夥之
    關係，則被告擔任籌備處負責人亦係處理合夥事務，而非處理委任事務，再者，
    依據民法第六百八十條合夥人執行合夥事務準用民法第五百四十四條之規定，則
    原告亦應就被告處理合夥事務有過失或逾越權限之行為具體指證，惟本件原告僅
    憑空指摘被告應負損害賠償責任，並未具體說明被告對於籌備設立台昇有線公司
    過程中有何故意、過失或逾越權限之行為存在，自難遽令被告負損害賠償之責，
    復以，被告辯稱系爭款項係屬台昇視聽公司之增資款，而台昇視聽公司業經解散
    辦理清算中，原告亦經受通知領取股東分配款等語，則原告尚得領取股東分配款
    ，並無損害之可言，況且，縱若原告主張係投資新公司，則新公司未經設立，其
    籌備設立過程中，所支出之各項開銷花費，亦應由全體合夥人共同負擔，是以，
    原告主張新公司未經設立，即當然受有全部投資款之損害，自屬無據，要難准許
    。
五、從而，原告依不當得利、委任之法律關係，請求被告返還原告二百零九萬三千七
    百五十元及自八十八年九月四日起至清償日止，按年息百分之五計算之利息，洵
    屬無據，為無理由，應予駁回。原告之訴既經駁回，其假執行之聲請亦失所附麗
    ，應併予駁回。
六、據上論結，本件原告之訴為無理由，依民事訴訟法第七十八條，判決如主文。
中      華      民      國    九十      年      五      月     十八     日
                              臺灣臺中地方法院民事第一庭
~B法      官  巫淑芳
右為正本係照原本作成。
如對本判決上訴，須於判決送達後廿日內向本院提出上訴狀
中      華      民      國    九十      年      五      月     二十二    日
~B書 記 官


司法院資訊處製作；財團法人民間司法改革基金會備份。
